【裁判字號】    89,訴,507
【裁判日期】    890518
【裁判案由】    偽造有價證券
【裁判全文】
臺灣臺北地方法院刑事判決                          八十九年度訴字第五七號
    公  訴  人  臺灣臺北地方法院檢察署檢察官
    被      告  丁○○
    指定辯護人  甲○
右列被告因偽造有價證券案件，經檢察官提起公訴（八十九年度偵字第二四二一號）
，甲○判決如左：ˉ
    主  文
丁○○意圖供行使之用，而偽造有價證券，處有期徒刑壹年柒月，緩刑參年。
偽造之支票號碼ＣＡ0000000號、發票日期八十八年十二月四日、發票人乙○○、面額新臺幣參萬元、付款人為臺灣省合作金庫復興支庫、帳號○八八五七─○號
之支票壹紙沒收之。
    事  實
一、丁○○（起訴書誤載為許書豐）前於民國（下同）七十五年間因偽造文書案件，
    經甲○於七十六年三月三十一日以七十五年度易字第五三二四號判處有期徒刑四
    月確定，於七十六年五月二十七日經易科罰金執行完畢（不構成累犯）。丁○○
    與乙○○為夫妻關係，於八十八年間因積欠丙○○○三萬元債務遭討甚急，為顧
    及家庭和諧，不願令其妻乙○○知悉此筆欠款，竟基於為自己不法所有之犯意，
    於八十八年十一月十九日，趁其妻乙○○外出不在家之際，在其與乙○○位居臺
    北市信義區○○○路○段三四一巷六之一號三樓房間之抽屜內，竊取其妻乙○○
    所有蓋有發票人「乙○○」印章、支票號碼ＣＡ0000000號、帳號○八八
    五七─○號、付款人為臺灣省合作金庫復興支庫，面額及發票日期均空白之支票
    一紙（親屬間竊盜部分，未據乙○○告訴，已經公訴人不另為不起訴處分）。又
    意圖供自己行使之用，未經其妻乙○○之同意，旋即在該紙竊得之支票內，偽填
    上發票日「８８年１２月４日」、面額新臺幣（下同）「參萬元正」、「３００
    ００」，而完成偽造支票之簽發票據行為，並於同年十一月下旬某日（八十八年
    十一月二十日或同年月二十一日），持至臺北市○○區○○街二五六號丙○○○
    住處一樓交予丙○○○收執以為前開欠款之用，而行使該紙偽造之支票，嗣因丙○○○提示上開支票，經銀行以該紙支票為掛失止付票據為由退票，始得悉上情
    。
二、案經臺北市政府警察局萬華分局報請臺灣臺北地方法院檢察署檢察官偵查起訴。
    理  由
一、訊據被告丁○○對於右揭時地，在未知會其妻乙○○之情形下，擅自拿取帳戶為
    乙○○名義之上開支票一紙，用以支付積欠丙○○○債款之事實坦承不諱，惟矢
    口否認有何偽造有價證券犯行，辯稱：該支票帳戶原本即為伊所使用，僅係形式
    上以其妻乙○○名義申請後交予其妻保管，因其妻書寫之字體不好看，平日支票
    往來均交由伊開立，故事前雖未向乙○○告知以實情，然伊實際上有開立支票權
    利云云。經查右揭事實，業迭據被告於警訊供承：「（問：你於何時、地竊取何
    人的財物？）我於八十八年十一月十九日在我家房間的抽屜裡，趁我太太乙○○
    不在家時，拿走她的一張空白支票（臺北市合作金庫復興支庫、票號00000
    00），事後我在該紙支票上填上新臺幣參萬元的面額，交給了丙○○○，作為
    償還欠款。（問：當你將拿到的那張空白支票填上參萬元後，給了丙○○○後，
    有無將此事分別告知丙○○○及太太乙○○二人？）事後我未將此事告訴她們二
    人」、「（問：丙○○○與你為何關係？在何種情況下，你將該支票自行填上參
    萬元的面額交給施女？）她與我是朋友關係。因我欠丙○○○參萬元，她催討很
    急，故我在不得已的情況下，拿了那張支票，填上參萬元後，應急用。（問：你
    為何不將此事告訴乙○○？）因我不想我太太乙○○知道我欠施女金錢之事，故
    一直沒告訴她」等語（見偵查卷第五頁反面、第六頁正面），及檢察官偵查中訊
    問時坦認：「（問：有何意見？）事實如此，我未經我太太同意，平常我太太（
    的）支票我未使用，事前也沒允許我使用」、「（問：為何未經你太太同意？）
    因為我想我會把金額軋進去給人提（供）領，我不知我太太（會）報遺失」等語
    （見偵查卷第二十三頁反面）在卷，與證人即其妻乙○○於警訊時證稱：「（問
    ：你為何要向銀行辦理遺失止付手續？遺失之事是否屬實？）因我在八十八年十
    一月二十七日發現我所使用之支票本中少了乙張票號ＣＡ0000000號支票
    ，連續找尋幾天後才向銀行辦理遺失手續，在支票到期之日我在家中與丈夫丁○○談（到）有關支票掛失止付之事時，我丈夫才坦白向我承認該支票，是在我不
    在家之時乘機由臥室中桌子抽屜中，從中在支票本內撕下空白支票乙張使用。（
    問：你丈夫丁○○偷撕下該張支票使用後有否告訴你？）他一直沒有告訴我該張
    支票是他偷撕下來使用」（見偵查卷第七頁反面）等語，及偵查中證述：「（問
    ：有何意見？）涉案支票後來發現（是）我先生拿去用，平常也沒如此，我沒授
    權我先生去寫金額」等語（見偵查卷第二十三頁正面），及證人丙○○○分別於
    警訊及甲○審理時結證：「（問：那張乙○○掛失的復興支庫的支票，是何人給
    妳的？）是許書（豐）豊於八十八年十一月二十日前後的某日交給我，在我住處
    交給我的，當時我拿到該支票時，上面已填好參萬元的面額。（問：妳於何時，
    將該支票存入何金融機構？）於八十八年十二月三日將該支票存入臺北市第一銀
    行萬華分行我的戶頭內。（問：在何種情況下，許書豐將該支票交給妳，由妳出
    面存入銀行？）因許在幾個月前欠我參萬元，故以將該張支票給我，以償還我該
    筆債務（物）。（問：妳是否知道該票主乙○○於八十八年十二月二日在臺北市
    合作金庫復興支庫將該支票掛失？）我完全不知道，許書豐未將此事告訴我」、
    「（問：本案支票是被告交給你的？）是的，為了清償三萬元的債務。（問：是
    否知道支票何來？）不知道。（問：在何處交給你？）應該是在我家樓下」等語
    之情節（見偵查卷第八頁至第九頁正面、甲○八十九年五月四日審判筆錄）一致
    。另按，「刑法第二百零一條之偽造有價證券罪，以無權簽發之人，冒用他人名
    義簽發該有價證券為構成要件，苟行為人基於本人之授權，或其他原因，對於該
    有價證券本即有權簽發者，縱令其簽發之有價證券內容係屬虛偽之意思表示，除
    因持以行使，而合於詐欺、背信等其他刑罰之規定，應依各該罪處罰外，尚無偽
    造行為之可言，自難令負偽造有價證券罪責」、「偽造有價證券，以無權簽發之
    人冒用他人名義簽發為要件，如果行為人基於本人之授權，或其他原因有權簽發
    者，則與無權之偽造行為不同。而授權行為之方式，不論以書面或口頭，明示或
    默示為之均屬之」固有最高法院八十二年度台上字第二○九號、八十四年度台上
    字第六四一七號裁判意旨可資參照；惟明示授權固毋論矣，行為人是否確得本人
    之默示授權，則應依本人及行為人平日表現於外之客觀情狀以資判斷，斷不得以
    本人知悉後，是否「承認」或「宥恕」行為人之發票行為，率為認定行為人於行
    為時果已獲合法默示授權之依據，蓋事後之承認與宥恕與否，常受行為人與本人
    間身分上之關係影響，其僅生民事上無權代理或不法管理之法律效力，尚無解於
    刑事方面無權製作應擔負之偽造刑責，否則親屬間之竊盜罪、侵占罪即無由成立
    。查本件乙○○名義之上開支票甲存帳戶，平日均由乙○○個人支配管領、處分
    使用，被告於案發前從未曾使用過乙○○之支票一節，已據被告及證人乙○○於
    偵查時供陳一致無訛，此觀諸前述被告於偵查中所供：「平常我太太（的）支票
    我未使用」一情及乙○○證稱：「我沒授權我先生去寫金額」等語（見偵查卷第
    二十三頁反面）甚明。參以乙○○於警訊及甲○審理後之「乙○○」簽名，其字
    體甚為流暢、清晰，此自警訊筆錄、審判筆錄之「乙○○」簽名，及被告於警訊
    及偵查時坦認：「趁我太太乙○○不在家時，拿走『她的』一張空白支票」、「
    （我太太）事前也沒允許我使用（該紙支票）」等語，益足徵上開支票帳戶平日
    係由乙○○個人所使用，被告前開辯稱平日乙○○之支票由伊使用、開立云云一
    節，顯與事實完全不符，不足採信。再者，果上開發票人乙○○之支票，被告有
    合法簽發之權限，焉有在乙○○在發現支票遺失詢問被告時，被告猶不敢即時告
    以實情，直至乙○○申報支票遺失掛失止付，且經丙○○○提示遭退票後，始勉
    予坦承「偷撕」支票使用之理。基上，證人乙○○於甲○審理時雖稱：「（問：
    若被告提早告知你要使用支票清償債務三萬元，你是否同意？）我想會（我）同
    意，當時我是以為支票遺失所以才去報遺失，後來我先生說他拿了那張支票。但
    是不是馬上告訴我」等語，然此至多亦僅證人乙○○基於與被告間夫妻情誼，不
    忍被告因偽開支票干涉刑責，就被告所為竊盜、偽造支票行為之「事後」承認與
    宥恕，誠難認乙○○對於被告使用支票，「自始」即有默示同意授權，二者性質
    上絕不得等同視之。此外，並有上開支票號碼ＣＡ0000000號、發票日期
    八十八年十二月四日、發票人乙○○、面額三萬元、付款人為臺灣省合作金庫復
    興支庫、帳號○八八五七─○號之支票，及遺失票據申請書、票據掛失止付通知
    書、掛失止付票據提示人資料查報表、退票理由單（以上均影本）各一紙附卷可
    稽。本件事證明確，被告犯行堪以認定，應予依法論科。
二、核被告丁○○上開所為，係犯刑法第二百零一條第一項之偽造有價證券罪。被告
    偽造有價證券後持以行使，行使偽造有價證券之輕度行為，為偽造之重度行為所
    吸收，不另論擬。且其行使偽造有價證券之行為，當然含有詐欺得利之性質，亦
    不另論詐欺。查本件被告與被害人乙○○為夫妻關係，因不欲因其在外積欠之債
    務，家庭失和、多生波折，始偽造其妻所有之支票一張，所填載之面額復僅三萬
    元，金額尚小，對於社會交易秩序尚不致產生重大危害，其犯罪情狀顯堪憫恕，
    足認被告係因一時失慮，顧此失彼，始誤蹈法網，惡性並非重大，又被告犯罪後
    對於客觀犯行尚能坦認不諱，深具悔意，並得被害人即其妻乙○○之諒解、宥恕
    ，若以刑法第二百零一條第一項之法定刑處斷實嫌過重，爰依刑法第五十九條之
    規定減輕其刑，以達罪刑相當原則。爰審酌被告之犯罪動機、目的、手段、品行
    、智識程度、與被害人之關係、所為對於社會交易秩序之影響，及犯後態度尚稱
    良好等一切情狀，量處如主文所示之刑。末查被告前曾受有期徒刑以上刑之宣告
    ，於刑之執行完畢後，五年以內未曾受有期徒刑以上刑之宣告，有卷附臺灣高等
    法院檢察署刑案紀錄簡覆表可按，審其因顧及家庭和諧及依約清償債務之因，一
    時失慮致罹刑章，現有正當職業，經此偵查審理程序，當知所警惕，信無再犯之
    虞，甲○認所宣告之刑以暫不執行為適當，併諭知緩刑三年之宣告，以啟自新。
    前揭偽造之支票一紙，係屬偽造之有價證券，不問是否犯人與否，爰併依刑法第
    二百零五條之規定宣告沒收之。
據上論斷，應依刑事訴訟法第二百九十九條第一項前段，刑法第二百零一條第一項、
、第二百零五條、第五十九條、第七十四條第二款，罰金罰鍰提高標準條例第一條前
段，判決如主文。
本案經檢察官薛維平到庭執行職務。
中    華   民    國       八十九      年      五      月      十八      日
                                      臺灣臺北地方法院刑事第六庭
                                          法  官  吳  秋  宏
右正本證明與原本無異
如不服本判決，應於判決送達後十日內，向甲○提出上訴狀。
                                          書記官  孫  佩  琳
中    華   民    國       八十九      年      五      月       二十八   日
附錄本案論罪科刑法條全文：
刑法第二百零一條第一項
意圖供行使之用，而偽造、變造公債票，公司股票或其他有價證券者，處三年以上十
年以下有期徒刑，得併科三千元以下罰金。


司法院資訊處製作；財團法人民間司法改革基金會備份。
